【裁判字號】    99,易,31
【裁判日期】    990521
【裁判案由】    詐欺
【裁判全文】
臺灣板橋地方法院刑事判決                99年度易字第31號
公  訴  人  臺灣板橋地方法院檢察署檢察官
被      告  丁○○
選任辯護人  張英郎律師
被      告  辛○○
選任辯護人  鄭至重律師
被      告  甲○○
選任辯護人  陳英鳳律師
上列被告等因詐欺案件，經檢察官提起公訴（98年度調偵字第
1741號），本院判決如下：
    主  文
丁○○、辛○○、甲○○均無罪。
    理  由
一、本件公訴意旨略以：被告丁○○係址設臺北縣三重市○○路
    ○段一０一號一樓「翰陽建設股份有限公司」（以下簡稱翰
    陽公司）負責人，被告辛○○係坐落臺北縣五股鄉○○○段
    五股坑小段第３７４－７、３７４－１２、３７４－１３等
    地號土地之地主，被告甲○○則向翰陽公司購買坐落於臺北
    縣五股鄉○○路「五福豪門」社區之房屋，其三人均明知翰
    陽公司於民國九十五年十月間所興建、位於臺北縣五股鄉○○路之「五福豪門」建案一樓建物，依建築法之規定，不得
    擅自破壞分間牆，逕將停車空間變更為店鋪使用，竟仍基於
    為自己不法所有之犯意聯絡，於「五福豪門」建案完工後，
    自行將該建案一樓分間牆拆除，並印製內容為「全新完工、
    完美登場、五福豪門、透天皇家別墅『金店面』」之廣告單
    加以發送，致己○○、丙○○、庚○○、戊○○○、乙○○
    等人因此陷於錯誤，誤認該建案面臨五福路的一樓空間全部
    可作為店鋪使用，而分別以如附表所示之價格，購買如附表
    所示之全棟建物（各全棟建物之買受人、出賣人、締約日期
    、交易價格及門牌號碼等項，均詳如附表所載）。因認被告
    丁○○、辛○○、甲○○三人，均觸犯刑法第三百三十九條
    第一項之詐欺取財罪嫌云云。
二、按犯罪事實應依證據認定之，無證據不得認定犯罪事實，不
    能證明被告犯罪者，應諭知無罪之判決，刑事訴訟法第一百
    五十四條第一項、第三百零一條第一項分別定有明文。次按
    現行刑事訴訟法並無禁止被害人於公訴程序為證人之規定，
    自應認被害人在公訴程序中具有證人適格（即證人能力），
    然被害人與一般證人不同，其與被告處於絕對相反之立場，
    其陳述之目的，在使被告受刑事訴追處罰，內容未必完全真
    實，證明力自較一般證人之陳述薄弱。故被害人縱立於證人
    地位而為指證及陳述，且其指證、陳述無瑕疵可指，仍不得
    作為有罪判決之唯一依據，應調查其他證據以察其是否與事
    實相符，亦即仍須有補強證據以擔保其指證、陳述之真實性
    ，始得採為斷罪之依據（最高法院九十四年度臺上字第三三
    二六號判決意旨參考）。末按刑法第三百三十九條第一項詐
    欺罪之成立，以意圖為自己或第三人不法所有，以詐術使人
    將本人或第三人之物交付為要件。所謂以詐術使人交付，必
    須被詐欺人因其詐術而陷於錯誤，若其所用方法，不能認為
    詐術，亦不致使人陷於錯誤，即不構成該罪，最高法院復有
    四十六年臺上字第二六０號判例可資參照。
三、公訴人認被告丁○○、辛○○、甲○○涉犯詐欺取財罪嫌，
    無非以告訴人己○○、丙○○、庚○○、戊○○○、乙○○
    等五人之指述、證人楊德鴻之證詞，以及臺北縣政府工務局
    北府工使字第０９６０４４２５３１號函、第０９７０３８
    ３４５４號函、行政處分書、「五福豪門」房屋銷售廣告、
    買賣契約書及現場照片等證據，為其論述之依據。訊據被告
    丁○○、辛○○、甲○○均坦承：丁○○係翰陽公司負責人
    ，辛○○為地主，嗣向翰陽建設購得編號Ａ２、Ａ３、Ａ６
    等全棟建物，甲○○則向翰陽公司買受編號Ａ４、Ａ５之全
    棟建物，依臺北縣政府使用執照之記載，該等建物一樓有部
    分面積應作為停車空間，然辛○○、甲○○買受房地後，先
    拆除原停車空間之分間牆，再於附表所示日期，以附表所示
    價格，將該些全棟建物出售分別予己○○、丙○○、庚○○
    、戊○○○及乙○○之情節不諱，惟均堅詞否認犯罪，被告
    丁○○辯稱：伊或翰陽公司並未出售房屋予己○○等五人，
    不可能就房屋買賣事宜對己○○等人施用詐術，且「五福豪
    門」房屋之銷售廣告有標明停車位，內容與建物使用執照之
    記載並無不同，並無所謂廣告不實之情形。被告辛○○、甲○○則均以：其與己○○等人簽訂之買賣契約及附件上所附
    之一樓配置平面圖，均標示有停車空間之配置及停車位之編
    號，建物登記簿謄本上亦有相同之記載，足認其等並未對己○○等人施用詐術等情置辯。
四、經查：
  (一)坐落於臺北縣五股鄉○○○段五股坑小段第３７４－７、３
    ７４－１２、３７４－１３號土地上之「五福豪門」社區，
    乃翰陽公司興建，被告丁○○為翰陽公司負責人，被告辛○○原為上開土地之所有人，嗣向翰陽公司購得「五福豪門」
    社區編號Ａ２、Ａ３、Ａ６等全棟建物，被告甲○○則向翰
    陽公司買受編號Ａ４、Ａ５之全棟建物，依臺北縣政府使用
    執照之記載，該些建物一樓之用途包括「店鋪」及「停車空
    間」，然被告辛○○、甲○○買受房地後，確實拆除原停車
    空間之分間牆，再於附表所示日期，以附表所示金額，將該
    些全棟建物出售分別予己○○、丙○○、庚○○、戊○○○
    及乙○○之事實，業據被告丁○○、辛○○、甲○○自承在
    卷，核與證人即告訴人己○○、丙○○、庚○○、戊○○○
    、乙○○等人分別於偵查、本院審理時證述之情節相符，復
    經證人即臺北縣政府工務局使用管理科技佐楊德鴻於偵查中
    證述明確（見第一七０頁至第一七二頁），並有房屋及土地
    預定買賣契約書各五份、如附表各編號所示之建物及其坐落
    土地之登記謄本五件、臺北縣政府工務局九十七年七月三十
    日北工使字第０９７０５３６５８５號函暨檢送之九十六年
    七月十八日、九十七年五月十六日會勘紀錄表各一份在卷可
    憑（見偵查卷第七頁至第一００頁、第一一六頁至第一一九
    頁），堪予認定。
  (二)證人己○○、丙○○、庚○○、戊○○○及乙○○於偵查及
    本院審理中，雖均指稱：其等看屋時，一樓之隔間牆就已拆
    除，售屋小姐說一樓全部都可作為店鋪使用，並未說明其內
    含有停車空間云云。然證人即翰陽公司售屋小姐壬○○於本
    院審理時，乃到庭具結證稱：「（你是如何和己○○等買方
    說明為何建案叫做『透天皇家別墅金店面？』）我們先用銷
    售平面圖讓買方看過，另外我必須告知買方基地面積多大、
    如何規劃，因為房屋面臨五福路，他規劃的是四樓半透天店
    面，二樓以上的部分可以當住家使用，一樓部分可以當店面
    使用，客戶在第一次來看房子時一定會先看到那張平面圖，
    而平面圖上有很清楚標示停車空間，這是我們一定要告知的
    ，解說完畢之後，我們才會帶客戶去看房子，簽約時買賣契
    約合約書內也有附平面圖。」、「車位佔了店面的一部分，
    而不是在前方或後方。我有跟買主特別講清楚，這是一定要
    說清楚，因為公司有很嚴格的要求，客戶需要在合約書上面
    簽名蓋章，另外在合約書所標示的停車空間也要客戶蓋章，
    如果客戶沒有在停車空間上面蓋章的話，公司也不會認定這
    份合約是完成的。」、「（你當時有無跟這些買方說整個一
    樓都可以當店面？）不可能去說這樣的話，因為平面圖上面
    已經寫的很清楚，而且我也告訴買方說裡面有規劃停車位及
    店面空間在，如果我又說整個一樓都可以當店面的話，我跟
    買方說的話就前後矛盾了。」、「（你銷售房屋時，是否都
    有確實告知買方一樓裡面存在一個停車空間？）這一定要告
    知。」等情，並有與證人壬○○所述相符、其上刊登有系爭
    建案一樓平面參考配置圖之「五福豪門」房屋銷售廣告一份
    附卷可憑（見偵查卷第六頁），則告訴人己○○等人有關「
    其等從不知建物一樓包含停車空間」之指述，與證人壬○○
    之證詞及系爭建案銷售廣告之內容不合，即有瑕疵可指，難
    以遽信為真。
  (三)再者，觀諸卷附由己○○、丙○○、庚○○、戊○○○、乙○○等人分別與被告辛○○、甲○○簽訂之房屋及土地預定
    買賣契約，其中第三條第一項「房屋面積」欄位下，已載明
    「本戶房屋面積共計約…坪（Ａ棟主建物含室內、停車場、
    屋突、騎樓等面積）。」之旨明確，每份契約復均有「房屋
    位置平面參考圖」、「停車場平面圖」作為附件（見偵查卷
    第二十一頁至第二十五頁），在「一Ｆ平面參考配置圖」圖
    面上，即可看出己○○、丙○○、庚○○、戊○○○、乙○○等人所購買之Ａ２至Ａ６全棟建物，其一樓部分均設有分
    隔牆，分隔牆內則繪有一般建案常見之停車空間圖示，該圖
    示與社區Ｂ棟集合式住宅部分之停車位標示完全相同，且連
    續編號，前揭「五福豪門」房屋銷售廣告上，正面亦印製有
    相同圖示之「一Ｆ平面參考配置圖」，且位置顯著，篇幅不
    小，用色復與其他廣告文字明顯區隔，對照證人己○○、丙○○、戊○○○、乙○○等人均自承：確實看過該份房屋銷
    售廣告之情節以觀，益徵證人壬○○證稱：賣屋時有解說銷
    售廣告上之平面圖，均有對己○○等買受人告知Ａ棟一樓包
    含停車空間等情，要非子虛。
  (四)現今都市因地狹人稠，建地取得不易，建商或屋主為規避建
    築法令有關容積率、停車空間等限制，或為求以較低成本滿
    足上開規定，而於完工取得建物使用執照後，再予拆除、改
    建或外推即所謂「二次施工」之情形，實有所聞，建商為招
    攬買主、刺激買氣，而主動配合屋主需求予以改建者，亦所
    在多有，此舉固然違反建築法之相關規定，應科以行政罰鍰
    ，惟如建商或出賣人在售屋初始並未刻意隱瞞，則無論買受
    人係明示允諾或默示同意該等改建，即均非屬「詐術」之施
    用，亦無致被害人陷於錯誤之情形可言，自與詐欺取財罪之
    構成要件有別，不能單以被告辛○○、甲○○曾拆除分間牆
    之客觀事實，即逕論其等必係意圖詐欺，而將其他有利於被
    告三人之合理可能均予排除。況且證人壬○○在銷售如附表
    所示之全棟房屋時，均已對己○○等買受人告知其一樓屋內
    包含停車空間，且本案房屋銷售廣告、買賣契約及附件等圖
    示內容，亦均足使己○○等買受人知悉一樓之核定用途包括
    「停車空間」乙節，業如前述，而現代人對於車輛之使用依
    賴甚深，停車位之有無尤係一般人買屋時之詢問重點，是以
    證人己○○於本院審理時，證稱：伊只有要求要買社區後面
    （即Ｂ棟之集合式住宅）的停車位，沒有想到屋裡有停車位
    云云，證人丙○○、庚○○、王鳳蘭證稱：其等只注意房屋
    銷售廣告上「金店面」、「臨五福路」之字樣，沒有注意一
    樓屋內之停車圖示及編號，也沒有注意所有權狀上有關「停
    車空間」之記載云云，以及證人乙○○證稱：伊以為契約內
    有關主建物坪數包含停車空間、平面圖上之停車圖示都只是
    制式記載，且認為使用執照上之「停車空間」是指Ｂ棟集合
    式住宅之停車位云云，均明顯悖於常情事理，無足採信。
五、綜上所述，公訴人所舉證據，均不足以證明被告丁○○、辛○○、甲○○有何施用詐術致己○○等人陷於錯誤而交付財
    物之情事，本院復查無其他積極證據足認被告三人有何公訴
    人所指之詐欺取財犯行，揆諸首揭說明，不能證明被告犯罪
    ，依法即應諭知被告丁○○、辛○○、甲○○均無罪之判決
    。
據上論斷，應依刑事訴訟法第三百零一條第一項，判決如主文。
本案經檢察官賴建如到庭執行職務。
中    華    民    國    99    年    5     月    21    日
                  刑事第四庭  審判長法  官  樊季康
                                    法  官  徐子涵
                                    法  官  劉元斐
上列正本證明與原本無異。
如不服本判決，應於判決送達後10日內敘明上訴理由，向本院提
出上訴狀 (應附繕本) ，上訴於臺灣高等法院。其未敘述上訴理
由者，應於上訴期間屆滿後20日內向本院補提理由書「切勿逕送
上級法院」。
                                    書記官  高建華
中    華    民    國    99    年    5     月    31    日
附表
┌──┬────┬────┬──────┬─────┬───────────────┐
│編號│買受人  │出賣人  │締約日期    │交易價格  │建案編號及門牌號碼            │
│    │        │        │            │（新臺幣）│                              │
├──┼────┼────┼──────┼─────┼───────────────┤
│一  │己○○  │辛○○  │95年10月18日│1680萬元  │A6，臺北縣五股鄉○○路11號    │
├──┼────┼────┼──────┼─────┼───────────────┤
│二  │丙○○  │甲○○  │96年1月3日  │1320萬元  │A5，臺北縣五股鄉○○路11之1號 │
├──┼────┼────┼──────┼─────┼───────────────┤
│三  │庚○○  │甲○○  │95年11月29日│1550萬元  │A4，臺北縣五股鄉○○路11之2號 │
├──┼────┼────┼──────┼─────┼───────────────┤
│四  │戊○○○│辛○○  │96年3月28日 │1500萬元  │A3，臺北縣五股鄉○○路11之3號 │
├──┼────┼────┼──────┼─────┼───────────────┤
│五  │乙○○  │辛○○  │95年10月29日│1550萬元  │A2，臺北縣五股鄉○○路11之5號 │
└──┴────┴────┴──────┴─────┴───────────────┘

司法院資訊處製作；財團法人民間司法改革基金會備份。
